【裁判字號】    95,訴,173
【裁判日期】    951031
【裁判案由】    臺灣地區與大陸地區人民關係條例
【裁判全文】
臺北高等行政法院判決
                                     95年度訴字第00173號
                              .
原      告    甲○○
兼法定代理人  乙○○
被      告    內政部
代  表  人    丙○○部長）住.
訴訟代理人    丁○○
上列當事人間因臺灣地區與大陸地區人民關係條例事件，原告不
服行政院中華民國94年11月10日院臺訴字第0940092281號訴願決
定，提起行政訴訟。本院判決如下：
    主  文
原告之訴駁回。
訴訟費用由原告負擔。
    事  實
一、事實概要：
    原告甲○○為原告乙○○於民國〈以下同〉88年3 月31日收
    養之大陸地區養女。原告甲○○申請在臺定居，內政部警政
    署入出境管理局前以88年12月13日（88）境居芝字第103375
    號函通知原告乙○○，略以原告甲○○申請案，按每年24名
    數額計，依序約編列於104 年2 月份配額，屆時或於等待配
    額期間逾齡（12歲），依規定不予許可。惟如104 年以前，
    數額增加或排序在前之申請人經依規定註銷時，則可依序由
    後者循序遞補等語。嗣原告甲○○於93年12月2 日已年滿12
    歲，被告機關內政部以94年7 月12日台內警境孝津字第
    0940126831號處分不予許可。原告等不服，提起訴願遭決定
    關於甲○○部份訴願駁回，其餘部份訴願不受理，遂提起本
    件行政訴訟。
二、兩造聲明：
    (一)原告聲明求為判決：1.訴願決定、原處分均撤銷；並請求
                          法院判命被告機關作成准予原告廖
                          雅芳申請在台定居之處分。
                        2.訴訟費用由被告負擔。
    (二)被告聲明求為判決：1.駁回原告之訴。
                        2.訴訟費用由原告負擔。
三、兩造之爭點：被告機關否准甲○○在台定居之申請，是否適
    法？
    (一)原告主張之理由：
      1.按「政府及公私立機構因處理兒童及少年相關事務時應
        以兒童及少年之最佳利益為優先考量；有關其保護及救
        助並應優先處理。」兒童及少年福利法第5條第1項定有
        明文。
      2.本案甲○○原為大陸地區安徽省宿州市福利院（孤兒院
        ）之棄嬰，在大陸地區舉目無親，經原告乙○○收養後
        ，其脫離與上述福利院之關係，由原告乙○○負養護之
        責，原告乙○○亦盡力安排甲○○在台灣之住居、教育
        。
      3.惟原告乙○○因遭原任職之亞洲樂園裁員資遣，現無固
        定工作。只能靠四處覓臨時工作維持母女二人溫飽，但
        只要母女二人能生活在一起，縱然物質不豐裕，精神上
        仍是十分幸福、滿足。若被告不予許可甲○○依養母即
        原告乙○○在台定居，則依原告乙○○之經濟狀況，實
        無能力支付往返大陸之機票、食宿費用，以照顧甲○○
        ；且甲○○在大陸無依無靠，亦無居住處所，現今才滿
        13歲，無法獨立生活，若送其至大陸立即面臨生存困境
        ，被告作處分時，並未考量原告之特殊情況，其不准依
        親定居之處分，明顯違反兒童及少年福利法第5條第1項
        之規定。
      4.綜上，原處分顯有違誤，請鈞院撤銷訴願決定及原處分
        。
    (二)被告主張之理由：
      1.按大陸地區人民申請在臺灣地區定居或居留，其申請案
        件有數額限制，於排至數額時逾規定年齡者，不予許可
        ，為「大陸地區人民在臺灣地區依親居留長期居留或定
        居許可辦法」第34條第1項所明定。
      2.「大陸地區人民在臺灣地區依親居留長期居留或定居許
        可辦法」係依「臺灣地區與大陸地區人民關係條例」第
        17條第9項授權訂定，該條例第1條規定：「…‥本條例
        未規定者，適用其他有關法令之規定。」廖童現既屬大
        陸地區人民，且已逾12歲，上揭許可辦法亦有相關規定
        ，故排除兒童及少年福利法之適用。
      3.原告甲○○處境堪憐，惟申請後等待配額期間，既已年
        逾12歲，被告依上揭許可辦法第34條第1 項規定，對其
        定居申請案，為不予許可之處分，並無違誤不當之處。
        本件原告之訴為無理由，請判決如被告之聲明。
    理  由
一、本件被告代表人原為蘇嘉全，訴訟中變更為丙○○，業據被
    告新任代表人提出承受訴訟狀聲明承受訴訟，核無不合，應
    予准許。
二、按「國家統一前，為確保臺灣地區安全與民眾福祉，規範臺
    灣地區與大陸地區人民之往來，並處理衍生之法律事件，特
    制定本條例。本條例未規定者，適用其他有關法令之規定。
    」、「大陸地區人民有左列情形之一者，得申請在臺灣地區
    定居：一、臺灣地區人民之直系血親及配偶，年齡在70歲以
    上、12歲以下者。……」「大陸地區人民依前項第1款規定
    ，每年申請在臺灣地區定居之數額，得予限制。」臺灣地區
    與大陸地區人民關係條例第1條、第16條第2項第1款及第3項
    定有明文；又「大陸地區人民在臺灣地區依親居留長期居留
    或定居許可辦法」係依「臺灣地區與大陸地區人民關係條例
    」第17條第9項授權訂定，該許可辦法第34條第1項規定：「
    大陸地區人民申請在臺灣地區定居，其不予許可情形及不得
    再申請之期間，準用第14條及第15條規定。其申請案件有數
    額限制，於排至數額時逾規定年齡者，不予許可。」；次按
    「人民對於中央或地方機關之行政處分，認為違法或不當，
    致損害其權利或利益者，得依本法提起訴願。．．．」、「
    自然人、法人、非法人之團體或其他受行政處分之相對人及
    利害關係人得提起訴願。」為訴願法第1條第1項前段及第18
    條所明定。所謂「利害關係人」，係指法律上有利害關係者
    而言，不包括經濟上或事實上之利害關係，亦有行政法院75
    年判字第362號判例意旨可資參照。
三、本件原告甲○○為原告乙○○於88年3月31日收養之大陸地
    區養女。原告甲○○申請在臺定居，內政部警政署入出境管
    理局前以88年12月13日（88）境居芝字第103375號函通知原
    告乙○○，略以原告甲○○申請案，按每年24名數額計，依
    序約編列於104年2月份配額，屆時或於等待配額期間逾齡（
    12歲），依規定不予許可。惟如104年以前，數額增加或排
    序在前之申請人經依規定註銷時，則可依序由後者循序遞補
    等語。嗣原告甲○○於93年12月2日已年滿12歲，被告機關
    內政部以94年7月12日台內警境孝津字第0940126831號處分
    不予許可。原告等不服，提起訴願遭決定關於甲○○部份訴
    願駁回，其餘部份訴願不受理，原告循序起訴意旨略以：原
    告甲○○在大陸地區舉目無親，經原告乙○○收養後，由原
    告乙○○負養護之責，惟原告乙○○因遭原任職之亞洲樂園
    裁員資遣，現無固定工作，若被告不予許可甲○○依養母即
    原告乙○○在台定居，則依原告乙○○之經濟狀況，實無能
    力支付往返大陸之機票、食宿費用，以照顧甲○○；且甲○
    ○在大陸無依無靠，亦無居住處所，現今才滿13歲，無法獨
    立生活，若送其至大陸立即面臨生存困境，被告作處分時，
    並未考量原告之特殊情況，其不准依親定居之處分，明顯違
    反兒童及少年福利法第5條第1項之規定云云。
四、查原告甲○○係81年12月2 日出生之大陸地區人民，於88
    年3 月31日為原告乙○○收養，此為兩造所不爭，並有戶籍
    謄本、安徽省財宿縣地區公證處收養公證書、財團法人海峽
    交流基金會證明、臺灣臺灣桃園地方法院88年度養聲字第
    166 號民事認可收養裁定等附卷可稽；又原告甲○○申請在
    臺定居，內政部警政署入出境管理局前以88年12月13日（88
    ）境居芝字第103375號函通知原告乙○○，略以原告甲○○
    申請案，按每年24名數額計，依序約編列於104 年2 月份配
    額，屆時或於等待配額期間逾齡（12歲），依規定不予許可
    。惟如104 年以前，數額增加或排序在前之申請人經依規定
    註銷時，則可依序由後者循序遞補等語，亦有內政部警政署
    入出境管理局88年12月13日（88）境居芝字第103375號函附
    原處分卷可按；嗣原告甲○○於93年12月2 日已年滿12歲，
    被告機關內政部以94年7 月12日台內警境孝津字第09401268
    31號處分不予許可；原告甲○○既於88年3 月31日為原告乙
    ○○收養，原告二人間有養母與養女之親屬關係，且原告乙
    ○○對原告甲○○並負有保護教養之權利義務，被告機關不
    予許可原告甲○○定居申請之處分，原告乙○○自屬有法律
    上之利害關係；揆諸首揭訴願法第18條規定，自得以利害關
    係人之身份，提起訴願；訴願決定以原告乙○○非處分相對
    人又難謂有法律上利害關係為由，自程序上為不受理決定，
    於法尚有未合；惟本件因原告甲○○亦併提起訴訟，請求撤
    銷訴願決定及原處分，並請求法院判命被告機關准予甲○○
    在台定居之申請；基於紛爭解決一次性之訴訟經濟原則，本
    件應由本院就實體予以審理。
五、次查依上揭臺灣地區與大陸地區人民關係條例第1條規定：
    「…本條例未規定者，適用其他有關法令之規定。」之意旨
    ，而「大陸地區人民在臺灣地區依親居留長期居留或定居許
    可辦法」既係依「臺灣地區與大陸地區人民關係條例」第17
    條第9項授權訂定，該許可辦法第34條第1項已明文規定大陸
    地區人民申請在臺灣地區定居，其申請案件有數額限制，於
    排至數額時逾規定年齡者，不予許可；原告甲○○現既屬大
    陸地區人民，且已逾12歲，上揭許可辦法對其申請在台定居
    亦有相關特別之規定，故排除兒童及少年福利法之適用。茲
    原告甲○○申請在臺定居後，等待配額期間，既已年逾12歲
    ，則被告依上揭許可辦法第34條第1項規定，對其定居申請
    案，為不予許可之處分，洵屬有據。
六、綜上所述，原告起訴論旨，容非可採。被告機關否准原告甲
    ○○在台定居之申請，並無違誤；訴願決定予以維持，亦無
    不合。原告二人復執前詞訴請撤銷，並請求判命被告機關應
    作成准予原告甲○○申請在台定居之處分，均為無理由，應
    予駁回。
據上論結，本件原告之訴為無理由，爰依行政訴訟法第98條第3
項前段、第104 條、民事訴訟法第85條第1 項前段，判決如主文
。
中    華    民    國    95    年    10    月    31    日
                  第六庭審判長法  官   吳慧娟
                              法  官   曹瑞卿
                              法  官   許瑞助
上為正本係照原本作成。
如不服本判決，應於送達後20日內，向本院提出上訴狀並表明上
訴理由，如於本判決宣示後送達前提起上訴者，應於判決送達後
20日內補提上訴理由書（須按他造人數附繕本）。
中    華    民    國    95    年    10    月    31    日
                              書記官   吳芳靜


司法院資訊處製作；財團法人民間司法改革基金會備份。
